臺灣高等法院刑事判決　　　　　　　　93年度上易字第1998號
　　上 訴 人　台灣板橋地方法院檢察署檢察官
　　被　　告　乙○○
　　被　　告　丙○○○
上列上訴人因被告公共危險案件，不服台灣板橋地方法院93年度
易字第666 號，中華民國93年10月8 日第一審判決（聲請簡易處
刑案號：台灣板橋地方法院檢察署92年度偵字第3945號），提起
上訴，本院判決如下：
    主  文
上訴駁回。
    理  由
一、聲請意旨略以：被告乙○○、丙○○○為配偶關係，被告乙○○所有門牌號碼臺北縣樹林市○○街62巷3 弄12號（聲請
    簡易判決處刑書誤載為96巷16弄12號）房屋係座落於臺北縣
    樹林市○○路18號地號，被告丙○○○所有門牌號碼臺北縣
    樹林市○○街96巷16弄22號房屋係座落於上開地段19號土地
    ，二人竟於民國（下同）90年8 、9 月間，不顧消防逃生安
    全，共同將上開二棟房屋後方防火巷內相連之法定空地內搭
    蓋違章建築，以致堵塞告訴人甲○○所有門牌號碼臺北縣樹
    林市○○街96巷16弄14號（座落上開地段20號）住處後方之
    消防逃生通道，致生危險於告訴人等人之生命安全，因認被
    告乙○○、丙○○○共同涉犯刑法第189 條之2 之阻塞逃生
    通道罪嫌等語。
二、聲請人認被告乙○○、丙○○○涉犯前揭犯行，係以被告二
    人之自白、告訴人甲○○之指訴、現場照片30幀、臺灣板橋
    地方法院檢察署92年12月26日勘驗筆錄及現場平面圖等資為
    其論據。
三、按犯罪事實應依證據認定之，無證據不得認定犯罪事實；又
    不能證明被告犯罪者，即應諭知無罪之判決，刑事訴訟法第
    154條第2項、第301條第1項分別定有明文。次按告訴人之告
    訴，係以使被告受刑事訴追為目的，是其陳述是否與事實相
    符，仍應調查其他證據以資審認。另認定不利於被告之事實
    ，須依積極證據，苟積極證據不足為不利於被告事實之認定
    時，即應為有利於被告之認定，更不必有何有利之證據。又
    認定犯罪事實所憑之證據，雖不以直接證據為限，間接證據
    亦包括在內，然而無論直接或間接證據，其為訴訟上之證明
    ，須達於通常一般人均不致有所懷疑，而得確信其為真實之
    程度，始得據為有罪之認定，最高法院52年臺上字第1300號
    、30年上字第816 號及76年臺上字第4986號判例意旨可資參
    照。
四、訊據被告乙○○、丙○○○固坦承於上址搭蓋違章建築（鐵
    皮屋）等情不諱，惟堅決否認有公共危險犯行，均辯稱：違
    章建築是74年就蓋好的，該地的使用執照載明是建地，表示
    可以蓋房子，嗣於九二一地震後就沒有重建過，至木板是88
    年圍起來當界線用，伊等有留一個門作為通行之等語。經查
    ：
(一)被告乙○○所有門牌號碼臺北縣樹林市○○街62巷3 弄12號
    （1 樓）房屋屬公寓式集合住宅（下稱Ａ建物），係座落於
    臺北縣樹林市○○段18號土地（下稱甲土地）部分範圍上；
    被告丙○○○所有門牌號碼臺北縣樹林市○○街96巷16弄22
    號（1 樓）房屋亦屬公寓式集合住宅（下稱Ｂ建物），係座
    落於臺北縣樹林市○○段19號土地（下稱乙土地）部分範圍
    上；告訴人甲○○所有門牌號碼臺北縣樹林市○○街62巷3
    弄14號（1 樓）亦屬公寓式集合住宅（下稱Ｃ建物），係座
    落於臺北縣樹林市○○段20號土地（下稱丙土地）全部範圍
    上；該Ａ、Ｂ、Ｃ建物均係於74年間，經臺北縣政府核定興
    建之集合住宅（工稱名稱為「陳政忠等十一名集合住宅新建
    工程」），被告乙○○、丙○○○於75年間購買Ａ、Ｂ建物
    一樓房屋暨基地以及甲土地未建有Ａ建物部分（下稱子空地
    ），該子空地係毗鄰Ｂ建物之東側，位於Ｃ建物暨丙土地北
    側；嗣被告乙○○、丙○○○於購得子空地後，在子空地上
    搭建鐵皮屋之違章建築等事實，為被告乙○○、丙○○○所
    自承，並經證人即告訴人甲○○於偵查中及原審審理時指訴
    在卷，復經臺灣板橋地方法院檢察署檢察事務官、檢察官及
    本院先後會同臺北縣樹林地政事務所人員、臺北縣政府工務
    局人員到場勘驗無訛，有該署及本院勘驗筆錄3 件、臺北縣
    樹林地政事務所土地複丈成果圖2 件、現照場片43幀、集合
    、土地登記謄本乙份及臺北縣政府93年9 月3 日北府工建字
    第0930594168號函在卷為憑。
(二)前開甲土地（包括子空地）之地目為「建」，於前揭「陳政
    忠等十一名集合住宅新建工程」施工時劃入建築基地範圍（
    土地重測前地號為臺北縣樹林市○○段後村小段90之48號）
    等事實，亦經臺北縣政府於93年9 月3 日以北府工建字第09
    305941 68 號函檢覆地籍圖謄本影本、臺灣省臺北縣土地登
    記簿影本並說明上情屬實，復有被告乙○○提出之臺北縣政
    府建設局就「陳政忠等十一名集合住宅新建工程」核發之使
    用執照影本存卷可稽，而依該臺北縣政府建設局使用執照影
    本登載內容，其中「法定空地面積」欄為「空白」，是包括
    子空地在內之右揭工程建築基地均非屬「法定空地」。再依
    前開集合住宅新建工程（竣工圖）影本繪製內容，亦未標示
    子空地係供作防火巷或消防逃生通道之用，是以被告乙○○
    、丙○○○在子空地上搭建鐵皮屋之行為，並未佔用原預定
    供作消防、逃生使用之土地。至臺北縣政府工務局人員陳鴻
    慶經檢察官指示在其提出之前揭竣工圖影本上，以黃色螢光
    筆標示被告乙○○、丙○○○搭建鐵皮屋之範圍，已完全佔
    用Ｂ建物北側之「防火隔間」，然觀諸檢察官於該次前往現
    場勘驗時所拍攝之照片（見臺灣板橋地方法院檢察署92年度
    偵字第3945號偵查卷第77頁及第78頁），Ｂ建物北側有通往
    左、右兩側之通道，該通道仍暢通可供通行，並未阻塞，從
    而無法逕認被告乙○○、丙○○○搭建之鐵皮屋有佔用Ｂ建
    物北側之「防火隔間」，臺北縣政府工務局人員陳鴻慶標繪
    之鐵皮屋搭建範圍，自難據為不利於被告等之認定。
(三)前開Ｃ建物後方（北側）因被告乙○○、丙○○○搭建前揭
    鐵皮屋，而與該鐵皮屋間留有一通道（下稱丑通道），丑通
    道東、西兩側現均已遭牆坦阻擋去路等事實，為被告乙○○
    、丙○○○所不否認，亦經證人即告訴人甲○○於偵查中及
    原審審理時陳明無訛，並有現場照片8 幀（見同前揭偵查卷
    第54頁反面、第71頁、第72頁、第73頁及第75頁）在卷可查
    。惟被告乙○○、丙○○○僅坦承丑通道東側牆坦係渠等所
    砌建，而西側牆坦並非渠等所砌建，且公訴人並未指明砌建
    丑通道西側牆坦之行為人及時間，無從審究被告乙○○、丙○○○搭建鐵皮屋及砌建東側牆坦時，得否預見其建築行為
    會阻塞丑道路之通行，自難僅以丑通道現遭東、西兩側牆坦
    堵塞之事實，逕推論被告乙○○、丙○○○搭建鐵皮屋及砌
    建東側牆坦時，即有阻塞丑通道之行為及故意。
(四)被告乙○○、丙○○○於88年「921 大地震」後，在丑通道
    中間搭建高度約150 公分左右之木板圍籬之事實，固經其等
    及證人即告訴人甲○○陳明屬實，惟被告乙○○、丙○○○
    均辯稱該木板圍籬留有一小門，足供Ｃ建物與渠等搭建之鐵
    皮屋來往通過等語，而觀諸卷附現場照片7 幀（見同前偵查
    卷第27頁、第54頁反面、第70頁及第75頁），前揭木板圍籬
    確留有一小門，且與前往現場勘驗人員身型相比對，該小門
    並非無法供一中等身村之成人通過。再者，證人即告訴人甲○○雖陳稱縱使伊可通過該木板圍籬，亦會遭被告乙○○、
    丙○○○搭建鐵皮屋附設之鐵門阻擋，而無法逃生云云，惟
    臺灣板橋地方法院檢察事務官、檢察官先後前往現場勘驗時
    ，該鐵皮屋附設之鐵門均敞開未上鎖，有現場照片4 幀（見
    同前偵查卷第54頁反面、第70頁及第75頁）在卷足憑，且被
    告乙○○已於原審審理時陳稱伊剛搭建木板圍籬時，工務局
    人員就要求伊應該留一個洞讓他人通過，所以伊在搭建木板
    圍籬後沒多久就留了一個洞等語，此亦為證人即告訴人甲○○於原審審理時證述無訛，是以被告乙○○既為供人通行以
    利逃生始留一小門，自無再蓄意封鎖鐵皮屋附設之鐵門，以
    阻擋他人通行逃生之必要，證人甲○○指稱被告乙○○、丙○○○搭建之鐵皮屋附設之鐵門平日均關閉上鎖，無法供人
    通行逃生乙節，尚屬有疑，自難僅憑證人即告訴人甲○○單
    方面之證詞，逕認定被告乙○○、丙○○○搭蓋前揭木板圍
    籬之行為有阻塞逃生通道之情事。
(五)綜上所述，公訴人所舉之證據方法尚無法證明被告乙○○、
    丙○○○有阻塞集合住宅逃生通道之行為及故意，而使本院
    達於確信渠等涉有公共危險犯行之程度。此外，復查無其他
    積極證據足認被告乙○○、丙○○○犯有前揭被訴罪行，揆
    諸首揭說明，自屬不能證明其等犯罪。
五、原審因予諭知被告無罪之判決，經核尚無違誤。公訴人上訴
    意旨略以：(一)按所謂建築基地，係指為供建築物本身所占之
    地面及其所應留設之法定空地。該法定空地之留設，應包括
    建築物與其前後左右之道路或其建築物間之距離，其寬度於
    建築管理規則中定之，建築法第11條第1項前段；第2項定有
    明文，是舉凡建築物之建造，均須依法留設法定空地，不得
    將全部建築基地均供建築物之建造至明。本件系爭巷道（含
    所謂子空地），係各區分所有人所公同共有，非屬被告二人
    單獨所有，亦屬公用地役關係供人逃生、防火所有之巷道，
    而所謂公共地役關係巷道，係指須於供通行之初，土地所有
    人權人並無阻止情事，繼續和平通行達20年，且為不特定公
    眾通行之必要者。原判決認本件系爭巷道包括子空地在內之
    前揭工程建築基地均非屬「法定空地」，被告乙○○、丙○○○在子空地上搭建鐵皮屋之行為，亦並未佔用原預定供作
    消防、逃生使用之土地，尚有違誤(二)本件系爭巷道，為被告
    二人所搭建之鐵皮屋及木板柵欄所佔用，且將該坐落台北縣
    樹林市○○路20地號其上之建築物（即樹林市○○街96巷16
    弄14號）完全堵住，並無保留任何逃生路口，尤其警方拍攝
    現場之照片，均呈被告二人所搭建之鐵皮屋，確有壅塞該逃
    生通道暢通之情形，且該鐵皮屋所裝之鐵門，亦有上鎖阻止
    他人通行之情事，自足認被告二人所為該當刑法第189條之2
    第1項構成要件所稱之「阻塞」。(三)台北縣樹林市○○街96
    巷16弄14號後方北側，係因被告二人搭建本件系爭之鐵皮屋
    致通道東西二側均遭牆垣阻擋去路等情，均為被告二人所是
    認，則被告二人於砌建東側牆垣時，即有通道因其上開之砌
    建而陷於阻塞之預見極明，益見被告二人之建築行為，卻有
    阻塞通道之故意云云。惟查：(一)本件系爭土地之地目為「建
    」，前揭「陳政忠等十一名集合住宅新建工程」將亦之畫入
    建築基地範圍（土地重測前地號為臺北縣樹林市○○段後村
    小段90之48號）等事實，業經臺北縣政府於93年9月3日以北
    府工建字第0930594168號函檢覆地籍圖謄本影本、臺灣省臺
    北縣土地登記簿影本並說明上情在案，參以被告乙○○提出
    之臺北縣政府建設局就「陳政忠等十一名集合住宅新建工程
    」核發之使用執照影本登載內容，其中「法定空地面積」欄
    為「空白」，是以包括子空地在內之前揭工程建築基地均非
    屬「法定空地」，況前開集合住宅新建工程（竣工圖）影本
    繪製內容，亦未標示子空地係供作防火巷或消防逃生通道之
    用，足認被告等在子空地上搭建鐵皮屋之行為，並未佔用原
    預定供作消防、逃生使用之土地，公訴人指被告等於本件系
    爭土地上搭建鐵皮屋有為建築法規及系爭巷道亦屬公用地役
    巷道乙節，與事實不符。(二)被告等於丑通道雖搭建有一木板
    圍籬，惟木板圍籬尚留有一小門，以供出入，且與前往現場
    勘驗人員身型相比對，該小門並非無法供一中等身村之成人
    通過，有如前述，公訴人雖指稱該該鐵皮屋所裝之鐵門，亦
    有上鎖阻止他人通行之情事，然僅係公訴人個人臆測之詞，
    並無證據證明平常被告等確有將該鐵門上鎖之事實。(三)被告
    等僅坦承丑通道東側牆坦係其等所砌建，而否認西側牆坦亦
    係其等所砌建，有如前述，且公訴人並未指明砌建丑通道西
    側牆坦之行為人及時間，本院並無從審究被告等搭建鐵皮屋
    及砌建東側牆坦時，得否預見其建築行為會阻塞丑道路之通
    行，自難僅以丑通道現遭東、西兩側牆坦堵塞之事實，逕推
    論被告等搭建鐵皮屋及砌建東側牆坦時，即有阻塞丑通道之
    行為及故意。公訴人上訴意旨，仍執陳詞，指摘原判決不當
    ，非屬有據。本件上訴為無理由，應予駁回。
據上論斷，應依刑事訴訟法第368條，判決如主文。
本案經檢察官賴俊雄到庭執行職務。
中　　華　　民　　國　　94　　年　　5　　月　　11　　日
　　　　　　　　　刑事第二十庭  審判長法　官陳貽男
 　　　　　　　　　　　　　　　　　   法　官李世貴
 　　　　　　　 　 　　　　　　　　 　法　官高明哲
以上正本證明與原本無異。
不得上訴。
                                      書記官李垂福
中　　華　　民　　國　　94　　年　　5 　　月　　12　　日
